【裁判字號】    90,家抗,31
【裁判日期】    900427
【裁判案由】    選任遺產管理人
【裁判全文】
臺灣高等法院高雄分院民事裁定      九十年度家抗字第三一號
    抗  告  人  財政部國有財產局台灣南區辦事處
    法定代理人  王禮賢
右抗告人因與相對人板信商業銀行股份有限公司間聲請選任遺產管理人事件，對於中
華民國九十年二月六日臺灣高雄地方法院九十年度聲字第一一九號裁定提起抗告，本
院裁定如左：
      主      文
原裁定廢棄，發回臺灣高雄地方法院。
      理      由
一、抗告意旨略以：相對人板信商業銀行股份有限公司因其債務人黃鯤潮於民國八十
    九年十月二十五日死亡，被繼承人黃鯤潮生前向相對人以其所有座落高雄縣鳥松
    鄉○○段五六八、一一二三、一一二四地號土地設定抵押擔保借款，然其合法繼
    承人均已拋棄繼承權，故以無繼承人情況而聲請選任抗告人為遺產管理人，其合
    法繼承人尚且拋棄繼承，足認被繼承人之遺債大於遺產。按司法院七十四年十月
    十五日院臺廳一字第０五七八六號函示：「嗣後各地方法院受理有關無人承認繼
    承遺產管理事件時：：：因此類拋棄繼承事件，多屬遺債大於遺產形同破產，儘
    量避免選任國有財產局為遺產管理人。：：：」，而本案極可能屬於遺債大於遺
    產，依上開函示應儘量避免選任國有財產局為遺產管理人；除此之外，現行法令
    並無已拋棄繼承人之繼承人不得充任遺產管理人之規定，況渠等對被繼承人生前
    之債權債務關係，以及印鑑、重要證件等均較為清楚或仍保管中，就適任與否加
    以考量，除其最近親屬外，實不作第二人想。又抗告人係國有財產之管理機關，
    而國庫對於無人承認繼承之遺產向有期待權，因之，若被繼承人尚有剩餘遺產得
    以歸屬國庫，則選任抗告人為遺產管理人方有實益。審究本案，既有遺債大於遺
    產之虞，若選任抗告人為遺產管理人遑論其間所耗人力與時間，其所需花費亦由
    國庫代為墊付，或使國庫利益受有損害者，豈非造成浪費國家資源於特定人之不
    公平現象等語。
二、按繼承開始時，繼承人有無不明，而無親屬會議或親屬會議未於一個月內選定遺
    產管理人者，利害關係人得聲請法院選任遺產管理人，並由法院依公示催告程序
    ，定六個月以上之期限，公告繼承人，民法第一千一百七十八條第二項固分別定
    有明文。
三、相對人聲請意旨略以：被繼承人黃鯤潮於民國八十九年十月二十五日死亡，遺有
    座落高雄縣鳥松鄉○○段五六八、一一二三、一一二四地號土地之遺產，其繼承
    人均拋棄繼承，且未立有遺囑，茲因被繼承人生前向聲請人（即相對人）以上開
    不動產設定抵押借款，聲請人為利害關係人，為此聲請選任財政部國有財產局台
    灣南區辦事處為其遺產管理人，並提出戶籍謄本、土地登記謄本為證。原法院認
    相對人之聲請，與首揭法條並無不合，而准予以選任財政部國有財產局台灣南區
    辦事處為遺產管理人，固非無據。惟按先順序繼承人均拋棄繼承，其次順序繼承
    人有無不明而應準用關於無人承認繼承之規定時，應先審核可否依民法第一千一
    百七十七條規定選定遺產管理人。如無法選定遺產管理人，此類拋棄繼承事件，
    多屬遺債大於遺產形同破產，儘量避免選任國有財產局為遺產管理人。（司法院
    七十四年十月十五日院台廳一字第○五七八六號函參照），原法院就被繼承人之
    繼承人均拋棄繼承，有無遺債大於遺產形同破產之情形，苟由抗告人任遺產管理
    人，是否造成以國家資源管理對國庫毫無利益之財產並須墊付無法歸墊之管理費
    用，無異使公器淪為私用，損及全民利益，令國庫遭受權利之侵害等情，未予審
    酌，遽依相對人之聲請，選任抗告人為遺產管理人，自有未洽。抗告人抗告意旨
    指摘原裁定不當，求予廢棄，為有理由，應由本院予以廢棄，發回原法院更為裁
    定。
四、據上論結：本件抗告為有理由，依非訟事件法第二十八條、民事訴訟法第四百九
    十二條第二項裁定如主文。
中      華      民      國    九十      年      四      月    二十七    日
                                      臺灣高等法院高雄分院民事第一庭
~B1審判長法官  黃金石
~B2      法官  魏式璧
~B3      法官  吳登輝
右為正本係照原本作成。
如對本裁定再抗告，須於裁定送達後十日內向本院提出再抗告狀，並應繳納再抗告費
新台幣四十五元。
中      華      民      國    九十      年      四      月     三十     日
~B法院書記官  白  蘭
                                                                       Ｊ


司法院資訊處製作；財團法人民間司法改革基金會備份。
